臺灣高等法院臺中分院民事判決　96年度上字第194號
上　訴　人　丙○○
訴訟代理人　詹漢山律師
複代理人　　謝英吉律師
複代理人　　甲○○
被上訴人　　乙○○
　　　　　　　　　　　　1
上列當事人間請求返還土地等事件，上訴人對於中華民國96年5
月16日臺灣臺中地方法院96年度訴字第84號第一審判決提起上訴
，本院於民國96年11月6言詞辯論終結，判決如下：
    主      文
上訴駁回。
第二審訴訟費用由上訴人負擔。
    事實及理由
壹、程序方面：
  　按訴狀送達後，原告不得將原訴變更或追加他訴，但請求之
    基礎事實同一者，不在此限，民事訴訟法第255條第1項第2
    款定有明文；此項規定，於第二審訴訟程序，適用之，同法
    第446條第1項亦有明文。所謂請求之基礎事實同一，係指變
    更或追加之訴與原訴之原因事實，有其社會事實上之共通性
    及關聯性，而就原請求之訴訟及證據資料，於審理繼續進行
    在相當程度範圍內具有同一性或一體性，得期待於後請求之
    審理予以利用，俾先後兩請求在同一程序得加以解決，避免
    重複審理，進而為統一解決紛爭者，即屬之。本件上訴人原
    主張被上訴人繼承取得之兩造被繼承人廖黃鳳寶所有坐落南
    投縣南投市○○路338號房屋，與上訴人所有坐落同市○○
    段59-123、59-125地號土地，縱有使用借貸關係，亦因被上
    訴人未自住於上開房屋，而將之出租予他人使用，應認兩造
    間之使用借貸目的已完成，並依民法第470條規定，請求被
    上訴人拆除系爭房屋，並交還土地等語。上訴人嗣於本院復
    主張上訴人與廖黃鳳寶間之無償使用借貸目的，乃以供廖黃
    鳳寶建屋自住，被上訴人自應繼承上訴人與廖黃鳳寶間之無
    償使用借貸目的而自住，被上訴人將上開房屋出租予他人使
    用，且未經上訴人同意，已違反系爭土地無償使用借貸之目
    的，依民法第470條第2款規定，其亦得為終止系爭使用借貸
    關係之意思表示，請求被上訴人拆屋還地等語。因其所主張
    為訴訟標的之法律關係不同，核屬訴之追加；但所請求之基
    礎事實同一，合於前開規定，應予准許。
貳、實體方面：
一、上訴人主張：上訴人所有之坐落南投縣南投市○○段59-123
    、59-125地號土地（以下稱系爭土地）於民國（下同）80年
    間借予兩造之母廖黃鳳寶使用，廖黃鳳寶並在其上興建門牌
    號碼南投縣南投市○○路338號房屋（以下稱系爭房屋），
    當時雖未約定使用期限，但借貸土地之目的係供兩造之母建
    屋居住。嗣廖黃鳳寶於94年4月16日死亡，因廖黃鳳寶之遺
    產僅有上開房屋，被上訴人乃要求繼承系爭房屋，上訴人為
    免訴訟及順利辦理繼承登記，即簽立遺產分割協議書，由被
    上訴人繼承該房屋；惟上訴人並未同意被上訴人得無償使用
    系爭土地，系爭土地之無償借貸關係於兩造之母廖黃鳳寶死
    亡後，即因借貸目的完成而消滅，無從依兩造間遺產分割協
    議，逕認上訴人同意被上訴人就系爭土地繼續為從來之使用
    。況若認被上訴人繼承上訴人與廖黃鳳寶間之無償使用借貸
    法律關係，則被上訴人亦應依前開法律關係自住系爭房屋，
    然系爭房屋現已出租他人使用，被上訴人現未居住於系爭房
    屋，應認系爭土地之使用借貸目的亦已完成。又系爭房屋使
    用近17年之久，已接近固定資產耐用年數，且歷經九二一地
    震，依其情形亦可推定已使用完畢；上訴人得依民法第470
    條規定，請求被上訴人拆除系爭房屋及返還系爭土地。再者
    ，上訴人自95年2月起即租屋在外工作，因工作不順遂，有
    意回鄉在系爭土地興建房屋自住，此為不可預知之情事；且
    被上訴人未經上訴人同意，將系爭房屋出租予他人使用，已
    違反系爭土地無償使用借貸之目，上訴人自得終止使用借貸
    契約，並已於95年10月3日以台中法院郵局第10365號存證信
    函為終止系爭土地使用借貸之通知，惟被上訴人至今拒不返
    還系爭土地，並依民法第472條規定，請求被上訴人拆除系
    爭房屋及返還系爭土地等語。並上訴聲明：求為判決：（一
    ）原判決廢棄；（二）被上訴人應將坐落南投縣南投市○○
    段第59-1 23號及59-125號土地上之房屋（門牌號碼為南投
    縣南投市○○路338號）拆除，並將土地返還上訴人；（三
    ）第一、二審訴訟費用由被上訴人負擔。
二、被上訴人則以：系爭房屋原為兩造之母廖黃鳳寶所有，隔鄰
    之340號房屋登記於訴外人廖志銘名下、342號房屋則登記於
    上訴人名下；由於上開房屋所坐落之系爭土地未經分割，故
    兩造之父於79年間暫行登記與上訴人名下。系爭房屋早在79
    年以前即已存在，一直出租他人使用，並非上訴人之母廖黃
    鳳寶所興建。嗣廖黃鳳寶於94年4月16月死亡後，因廖黃鳳
    寶生前曾囑咐由被上訴人繼承系爭房屋，系爭房屋坐落土地
    亦應歸被上訴人所有，上訴人乃至地政事務所將該房屋過戶
    至被上訴人名下，土地部分則因過戶需繳土地增值稅，且繼
    承人廖志銘亦急趕回美國，土地過戶事宜經各繼承人同意暫
    緩辦理。上訴人自母親廖黃鳳寶過逝後，無業賦閒居住在隔
    壁340號廖志銘名下房屋，上訴人名下之342號房屋現出租予
    他人經營7-11超商，月收近新臺幣（下同）100,000元，上
    訴人夫妻二人除有廖志銘整棟三樓房屋供其住處，且有穩定
    房租收入，仍強欲占有被上訴人合法由母親繼承之房屋，實
    無理由。故系爭土地雖屬上訴人所有，但有其時空背景，並
    非上訴人出資購得，實因應辦遺產繼承過戶而未辦理而已。
    系爭房屋及其坐落之土地，原即應由被上訴人繼承，上訴人
    所言，顯與事實不符。又系爭房屋既由被上訴人繼承取得，
    被上訴人自有權利決定出租他人或自住；且系爭房屋在被上
    訴人繼承之前，即已出租他人使用；上訴人並因此向被上訴
    人另案請求給付租金經判決敗訴確定等語資為答辯。並答辯
    聲明：（一）上訴駁回；（二）訴訟費用由上訴人負擔。
三、兩造不爭執事項：
（一）坐落南投縣南投市○○段59-123、59-125地號土地，為上
      訴人所有；坐落系爭土地上門牌號碼南投縣南投市○○路
      338號房屋，原為兩造之母廖黃鳳寶所有。
（二）廖黃鳳寶於94年4月16日死亡後，其繼承人等4人（即長男
      廖志銘、次男廖志賓《於95年1月20日改名為丙○○》、
      長女廖銀英、次女乙○○）協議分割遺產，同意將廖黃鳳
      寶所遺留之唯一不動產即系爭房屋分歸被上訴人取得，其
      餘三人則均分現金6,000元。
（三）系爭房屋隔鄰之門牌號碼南投縣南投市○○路340號房屋
      ，現為上訴人所有（94年6月24日以買賣為登記原因完成
      所有權移轉登記）；另在隔鄰之門牌號碼南投縣南投市○
      ○路342號房屋，係由上訴人出租於他人經營7-11超商。
四、兩造之爭點：
（一）上訴人依民法第470條規定，請求被上訴人拆除系爭房屋
      ，並交還系爭土地，有無理由？
（二）上訴人依民法第472條第1款規定，請求被上訴人拆除系爭
      房屋，並交還系爭土地，有無理由？
（三）上訴人依民法第472條第2款規定，請求被上訴人拆除系爭
      房屋，並交還系爭土地，有無理由？
五、本院得心證之理由：
（一）上訴人依民法第470條規定，請求被上訴人拆除系爭房屋
      ，並交還系爭土地，有無理由？
  １、按稱使用借貸者，謂當事人一方以物交付他方，而約定他
      方於無償使用後返還其物之契約。又借用人應於契約所定
      期限屆滿時，返還借用物。未定期限者，應於依借貸之目
      的使用完畢時返還之。但經過相當時期，可推定借用人已
      使用完畢者，貸與人亦得為返還之請求。民法第464條、4
      70條第1項定有明文。所謂「依借貸之目的使用完畢時」
      ，係指借用人因達成某目的而向出借人借用其物，嗣後其
      目的已因而達成，無須再繼續使用者而言。是未定期限之
      使用借貸，貸與人須於借用人依借貸之目的使用完畢時，
      始得請求返還借用物。貸與人如於借用人依借貸之目的使
      用完畢前即請求返還借用物，即違反該使用借貸契約之本
      旨，且有悖於契約之誠信原則，而此不因使用借貸係屬無
      償而有不同。
  ２、經查：系爭房屋原為兩造之母廖黃鳳寶所有，嗣廖黃鳳寶
      於94年4月16日死亡後，其繼承人等4人（長男廖志銘、次
      男廖志賓《於95年1月20日改名為丙○○》即上訴人、長
      女廖銀英、次女乙○○即被上訴人）於94年7月1日協議分
      割遺產，同意將廖黃鳳寶唯一之不動產即系爭房屋分歸被
      上訴人取得，其餘三人則均分現金6,000元等情，為兩造
      所不爭執，並有前述遺產分割協議書可稽（見原法院卷第
      50頁）。足證廖黃鳳寶之繼承人（包括上訴人），均同意
      由被上訴人取得系爭房屋所有權；而房屋係附著於土地不
      可分離，使用房屋必連帶使用土地，故被上訴人使用系爭
      房屋，當然須使用系爭房屋所坐落之系爭土地，兩者無從
      分離，此為上訴人於遺產分割協議時所明知；則上訴人既
      同意由被上訴人繼承取得系爭房屋所有權，自亦同意被上
      訴人所取得之系爭房屋占有使用所坐落之系爭土地，故兩
      造係於94年7月1日協議分割遺產時，成立一新的使用借貸
      契約，而非繼承上訴人與廖黃鳳寶間原使用借貸關係，甚
      明。上訴人主張其於遺產分割協議時並未同意被上訴人得
      使用系爭土地，縱或有之，兩造使用借貸之目的，乃以辦
      理遺產分割登記為目的，故於遺產分割登記完成時，使用
      借貸之目的即已完成云云，自不足採。
  ３、兩造就系爭房屋使用系爭土地，雖未約定使用借貸期限，
      惟上訴人既係同意由被上訴人繼承取得系爭房屋所有權，
      則其同意被上訴人使用系爭土地之期限，自係至系爭房屋
      不堪使用或被上訴人喪失系爭房屋所有權時，返還期限始
      屆至。查，系爭房屋係八十年間建造完成，其牆壁結構為
      磚造，屋頂為鋼架鐵皮造，雖歷經九一二地震，其構造仍
      屬堅固，並無明顯受損跡象等情，此有系爭房屋使用執照
      附卷可參（見原審卷第82頁），並經本院勘驗現場屬實，
      制有勘驗筆錄及現場相片十紙在卷可證（見本院卷第36至
      42頁）。再參諸行政院依所得稅法第51條第2項所頒之固
      定資產耐用年數表所示，磚構造房屋耐用年限為25年，即
      使金屬建造（有披覆處理），其房屋耐用年限亦有20年，
      故系爭房屋並未逾使用年限。系爭房屋既未達不堪使用程
      度或逾使用年限，則被上訴人使用系爭土地之目的即未完
      畢。又上訴人既係同意由被上訴人繼承取得系爭房屋所有
      權，則被上訴人就系爭房屋如何使用，或自住或出租他人
      ，與上訴人同意被上訴人所有系爭房屋使用系爭土地之目
      的，係屬二事。上訴人主張系爭房屋現已出租他人使用，
      被上訴人現未居住於系爭房屋，自應認系爭土地之使用借
      貸目的已完成云云，亦不足採。又上訴人一方面主張其遵
      從其母廖黃鳳寶之遺願，同意將系爭房屋分歸被上訴人取
      得，另一方面又隨即主張土地使用借貸目的已經完成而請
      求被上訴人拆屋返地，顯有違事理之平。由故上訴人依民
      法第470條規定，請求被上訴人拆除系爭房屋，並交還系
      爭土地，即屬無據。
（二）上訴人依民法第472條第1款規定，請求被上訴人拆除系爭
      房屋，並交還系爭土地，有無理由？
  １、按貸與人因不可預知之情事，自己需用借用物者得終止契
      約，民法第472條第1款定有明文。所謂不可預知之情事，
      指在訂立使用借貸契約以後所發生之情事，而非訂立契約
      時所能預見者而言。而所謂自己需用借用物，則須貸與人
      有自己需用借用物之原因事實；雖是否因正當事由而有收
      回之必要，不必深究（最高法院58年台上字第788號判例
      參照）；惟亦須於終止契約時自己需用借用物，其以前曾
      有需用或將來發生需要，猶為未足（史尚寬著，債法各論
      第258頁參照）。
  ２、上訴人主張其目前有規劃使用系爭土地建屋自住之需要，
      依民法第472條第1項第1款規定，自得終止借貸關係，並
      以95年10月3日以台中法院郵局第10365號存證信函為終止
      借貸關係之意思表示云云。惟查，系爭房屋隔鄰之門牌號
      碼即南投縣南投市○○路340號房屋，於94年6月24日以買
      賣為登記原因完成所有權移轉登記予上訴人，此有該房屋
      之建物登記謄本在卷可參（見原審卷第88頁）；另隔鄰即
      門牌號碼南投縣南投市○○路342號房屋，係由上訴人出
      租於他人經營7-11超商，亦為上訴人所不爭執；則上訴人
      主張其目前需用系爭土地建屋自住，即難採信。又上開房
      屋均坐落系爭土地，上訴人縱有於系爭土地上重新興建房
      屋之計劃，惟兩造係於94年7月1日協議分割遺產時，成立
      系爭使用借貸關係，則上訴人於同意系爭使用借貸關係時
      ，顯得預見其於系爭使用借貸關係消滅前，無法就系爭土
      地重新規劃建屋。故上訴人依民法第472條第1款規定終止
      系爭土地之使用借貸契約，於法尚有未合。
（三）上訴人依民法第472條第2款規定，請求被上訴人拆除系爭
      房屋，並交還系爭土地，有無理由？
      上訴人主張上訴人與廖黃鳳寶間之無償使用借貸目的，乃
      以供廖黃鳳寶建屋自住，被上訴人自應繼承上訴人與廖黃
      鳳寶間之無償使用借貸目的而自住，被上訴人將系爭房屋
      出租予他人使用，且未經上訴人同意，已違反系爭土地無
      償使用借貸之目的，依民法第470條第2款規定，其亦得為
      終止系爭使用借貸關係之意思表示，請求被上訴人拆屋還
      地云云。惟查，本件兩造係於94年7月1日協議分割遺產時
     ，成立一新的使用借貸契約，而非繼承上訴人與廖黃鳳寶
      間原使用借貸關係，已如上述。且上訴人係同意由被上訴
      人繼承取得系爭房屋所有權，則被上訴人就繼承取得之系
      爭房屋自有使用收益之權限，無須經上訴人同意。上訴人
      尚且於95年間，訴請被上訴人依系爭房地價格比率計算分
      配出租系爭房屋之租金，經原審法院以95年度中簡字第27
      56號判決上訴人敗訴確定在案，此有上開判決附卷可參（
      見原審卷第16、17頁）。被上訴人就系爭房屋如何使用，
      或自住或出租他人，與上訴人同意被上訴人所有系爭房屋
      使用系爭土地之目的，係屬二事。故上訴人以被上訴人未
      經其同意，將系爭房屋出租予他人使用，已違反系爭土地
      無償使用借貸之目的，主張依民法第470條第2款規定，終
      止系爭使用借貸關係，亦屬無據。
六、綜上所述，上訴人主張系爭土地之使用借貸目的已完畢，或
    系爭使用借貸契約業經其終止，均無可採。則上訴人依民法
    第470條、第472條第1、2款規定，請求被上訴人將坐落南投
    縣南投市○○路338號之房屋拆除，並將系爭土地返還予上
    訴人，為無理由，原審為上訴人敗訴之判決，理由或有部分
    不同，結果並無二致，上訴意旨求予廢棄改判，為無理由，
    應駁回其上訴。
七、本件事證已臻明確，兩造其餘之攻擊防禦方法及所提之證據
    ，經審酌後認均無礙判決之結果，爰不予一一論述。
八、據上論結，本件上訴為無理由，依民事訴訟法第449條、第
    78條，判決如主文。
中　　華　　民　　國　　96　　年　　11　　月　　20　　日
                  民事第二庭    審判長法　官　邱森樟
                                      法　官  蔡秉宸
                                      法　官  翁芳靜
以上正本係照原本作成。
如對本判決上訴，須於收受判決送達後二十日內向本院提出上訴
書狀，其未表明上訴理由者，應於提出上訴後二十日內向本院提
出上訴理由書（須按他造人數附具繕本）。
上訴時應提出委任律師為訴訟代理人之委任狀。具有民事訴訟法
第四百六十六條之一第一項但書或第二項之情形為訴訟代理人者
，另應附具律師及格證書及釋明委任人與受任人有該條項所定關
係之釋明文書影本。
                                      書記官　許美惠
中　　華　　民　　國　　96　　年　　11　　月　　20　　日
                                                      Ｃ
